【裁判字號】    94,保險簡上,2
【裁判日期】    950113
【裁判案由】    給付懲罰性賠償金
【裁判全文】
臺灣高雄地方法院民事判決           94年度保險簡上字第2號
上  訴  人  甲○○
訴訟代理人  李萬得律師
被上訴  人  幸福人壽保險股份有限公司
法定代理人  丙○○
訴訟代理人  徐建光律師
            王建元律師
            蘇精哲律師
上  一  人
複代理  人  洪世崇律師
當事人間請求給付懲罰性賠償金事件，上訴人對於民國94年1月
28日本院高雄簡易庭93年度雄保險簡字第41號第一審判決提起上
訴，本院於民國94年12月30日言詞辯論終結，判決如下：
  主  文
上訴駁回。
第二審訴訟費用由上訴人負擔。
  事實及理由
壹、程序方面
    本件上訴人於起訴時，請求權基礎即表明為消費者保護法（
    下稱消保法）第51條及侵權行為之法律關係（原審卷第6頁
    ），惟其僅聲明被上訴人賠償溢收之保險費3 倍或1 倍之懲
    罰性違約金，並未針對侵權行為損害賠償之部分敘明請求之
    數額，嗣上訴人於第二審言詞辯論程序時，經本院闡明後，
    陳明依侵權行為請求之標的為新台幣（下同）104,733 元自
    91年3 月26日起至93年9 月20日止，按年息百分之5 計算之
    利息（本院卷第128 頁），此係就其聲明不完足之部分予以
    補充，不生訴之追加問題，被上訴人主張上訴人於第二審言
    詞辯論始為追加侵權行為該訴訟標的並不合法云云，容有誤
    會，核先敘明。
貳、實體方面
一、上訴人起訴主張：伊於民國89年1 月13日，以自己為要保人
    、其母即訴外人高許舒婷為被保險人，向被上訴人投保幸福
    2000增額養老壽險，保險期間15年，約定高許舒婷於身故、
    殘廢、滿期時，被上訴人應付保險金600,000 元。嗣高許舒
    婷於89年6 月17日不慎跌倒撞及頭部，經醫療結果，有腦中
    風癡呆症，並因此智能異常，四肢無力，終生無法工作，日
    常生活須他人長期照顧，符合第1 級7 項之全殘，保險條件
    成就，被上訴人理應給付高許舒婷保險金600,000 元，不料
    伊於同年6 月底將此情告知被上訴人之保險業務員即訴外人
    乙○○後，乙○○竟趁伊及高許舒婷不諳保險業務，向伊母
    女詐稱需續繳滿2 年保險費方得申請理賠，致伊陷於錯誤，
    陸續於89年10月13日、90年4 月13日、90年10月13日、91年
    2 月4 日、91年3 月5 日、91年3 月25日，依次繳納29,858
    元、29,898元、29,818元、5,053 元、5,053 元、5,053 元
    之保險費，共計104,733 元，並遲至91年2 月19日才向被上
    訴人提出理賠申請，詎被上訴人於同年月26日受理後拒絕理
    賠，經高許舒婷起訴請求給付保險金，由台灣高等法院高雄
    分院於93年7 月21日，以92年度保險上易字第24號判決高許
    舒婷勝訴，被上訴人方於93年8 月3 日給付高許舒婷保險金
    600,000 元，惟對於保險事故發生後所溢收之保險費104,73
    3 元，卻遲至93年9 月21日始寄還，而被上訴人於知悉高許
    舒婷中風時，即不得再向伊收取保費，其不應收而收，即屬
    故意詐收，爰先依消保法第51條前段規定，請求被告給付損
    害額（即溢繳之保險費104,733 元）3 倍之懲罰性賠償金31
    4,199 元及法定遲延利息；如認被上訴人並無故意，然因被
    上訴人可透過查詢查知上情卻不查明，即屬有過失，爰備位
    依同條後段之規定，請求被上訴人給付損害額1 倍之懲罰性
    賠償金即104,733 元及法定遲延利息；如認本件並無消保法
    之適用，則因被上訴人溢收保險費有上開故意、過失，造成
    伊於繳納保險費後，受有繳納金額部分利息之損失，爰再依
    侵權行為之法律規定，請求被上訴人給付104,733 元自91年
    3 月26日起至93年9 月20日止，按年息百分之5 計算之利息
    ，並陳明願供擔保請准宣告假執行等語。原審判決上訴人全
    部敗訴後，上訴人不服提起上訴，其先位聲明求為判決：(一)
    原判決廢棄。(二)被上訴人應給付上訴人314,199 元，及自起
    訴狀繕本送達翌日起至清償日止，按年息百分之5 計算之利
    息；備位聲明求為判決：(一)原判決廢棄。(二)被上訴人應給付
    上訴人104,733 元，及自起訴狀繕本送達翌日起至清償日止
    ，按年息百分之5 計算之利息。
二、被上訴人則以：伊係基於兩造間保險契約之約定，對上訴人
    收取保險費，並無故意詐收或過失溢收之可言，蓋上訴人雖
    於高許舒婷中風後不久，即將此情告知訴外人乙○○，惟依
    兩造間保險契約之保單條款約定，是否構成殘廢仍須經6 個
    月之觀察期，且上訴人遲至91年2 月19日，始向伊提出理賠
    之申請，伊於同年月26日受理申請後，僅於同年3 月5 日及
    同年月15日收取保險費，此係合理審查殘廢之期間，自此之
    後伊即未再向上訴人收取保險費，可見伊收取前開保險費並
    不構成侵權行為，又本件訴訟與消保法第51條所規定之要件
    不符，上訴人請求懲罰性賠償金亦屬無據等語置辯。並聲明
    ：駁回上訴人之上訴。
三、兩造不爭執事項及本件爭點：
  (一)兩造不爭執之事項：
  1.上訴人於89年1 月13日，以自己為要保人、訴外人高許舒婷
    為被保險人，向被上訴人投保幸福2000增額養老壽險，保險
    期間15年，約定高許舒婷於身故、殘廢、滿期時，被上訴人
    應付保險金600,000 元。
  2.高許舒婷於89年6 月17日不慎跌倒撞及頭部，經醫療結果，
    有腦中風癡呆症，並因此智能異常，四肢無力，終生無法工
    作，日常生活須他人長期照顧。
  3.上訴人於高許舒婷中風後，仍陸續於89年10月13日、90年4
    月13日、90年10月13日、91年2月4日、91年3月5日、91年3
    月25日，依次繳納29,858元、29,898元、29,818元、5,053
    元、5,053元、5,053元之保險費，共計104,733元。
  4.上訴人於91年2 月19日向被上訴人提出理賠申請，被上訴人
    於同年月26日受理後拒絕理賠，經高許舒婷起訴請求給付保
    險金，由台灣高等法院高雄分院於93年7 月21日，以92年度
    保險上易字第24號判決高許舒婷勝訴在案。
  5.被上訴人於93年8月3日給付高許舒婷保險金600,000元，並
    於93年9月21日寄還保險費104,733元予上訴人。
  (二)本件爭點：
  1.上訴人主張被上訴人應依消保法第51條規定給付懲罰性賠償
    金，有無理由？
  2.上訴人主張被上訴人應依侵權行為之規定負損害賠償之責，
    是否有據？
四、上訴人主張被上訴人應依消保法第51條規定給付懲罰性賠償
    金，有無理由？
  (一)按「從事設計、生產、製造商品或提供服務之企業經營者，
    於提供商品流通進入市場，或提供服務時，應確保該商品或
    服務，符合當時科技或專業水準可合理期待之安全性。商品
    或服務具有危害消費者生命、身體、健康、財產之可能者，
    應於明顯處為警告標示及緊急處理危險之方法。企業經營者
    違反前二項規定，致生損害於消費者或第三人時，應負連帶
    賠償責任。但企業經營者能證明其無過失者，法院得減輕其
    賠償責任。」、「依本法所提之訴訟，因企業經營者之故意
    所致之損害，消費者得請求損害額3 倍以下之懲罰性賠償金
    ；但因過失所致之損害，得請求賠償1 倍以下之懲罰性賠償
    金」，消保法第7 條、第51條分別定有明文。依上開條文觀
    之，消保法第7 條所規定之商品製造者侵權責任，須商品或
    服務有安全上之危險，致生損害於消費者或第三人之生命、
    身體、健康或財產，始足當之；而同法第51條所稱「依本法
    所提之訴訟」，應就其提起訴訟之屬性觀察，必須所提起訴
    訟之法律關係係消保法所定消費者與企業經營者間，就商品
    或服務所生爭議之法律關係而向法院提起之訴訟始可。是本
    件被上訴人雖為企業經營者，但被上訴人是否應依消保法第
    51條之規定賠償，仍應以上訴人所提起之訴訟是否為消保法
    所定消費法律關係之訴訟為斷，先予敘明。
  (二)次按消保法第1條第1項規定：「為保護消費者權益，促進國
    民消費生活安全，提昇國民消費生活品質，特制定本法」，
    此為消保法就該法之立法目的所為之明文規定。是為法律條
    文之解釋時，即應以此明定之立法目的為其解釋之範圍。消
    保法規定商品無過失責任制度，係由於消費者無論如何提高
    注意度，也無法有效防止損害之發生，是藉由無過失責任制
    度之適用，迫使製造商擔負較重之責任，換言之，製造商在
    出售危險商品或提供危險服務時，會將其所可能賠償之成本
    計入售價之中，亦即將使產品危險的訊息導入產品價格之內
    ；此與保險契約之目的，係使受同類危險威脅之人為滿足其
    成員損害補償之需要，而組成之雙務性且具有獨立之法律上
    請求權之共同團體，截然不同。且消保法規定之消費，係指
    以消費為目的而為交易、使用商品或接受服務者而言，然保
    險人所負之義務，在於分擔風險，並於保險事故成就時支付
    保險金，即所謂危險承擔義務，保險人對要保人並未提供任
    何商品或服務，要保人並未因有保險契約而自保險人獲得報
    償，是保險契約尚非消保法所規定有關消費之法律關係，自
    無該法之適用甚明。故本件兩造間訂立之保險契約並無適用
    消保法之餘地，從而本件訴訟，難認係消保法所定之消費法
    律關係訴訟，上訴人依消保法第51條請求被上訴人給付懲罰
    性賠償金，為無理由。
五、上訴人主張被上訴人應依侵權行為之規定負損害賠償之責，
    是否有據？
 (一) 上訴人主張被上訴人之保險業務員乙○○於高許舒婷中風後
    不久即得知此情，理應知悉保險條件已成就，即不得再收受
    保費，其仍向上訴人收取保費，即屬故意詐收，退步言之，
    上訴人應能透過查詢得知高許舒婷中風，惟其未積極查詢，
    其續收保費之行為即屬有過失，應依侵權行為規定負賠償責
    任云云，惟為被上訴人所否認，辯稱其收取保費之行為並不
    構成侵權行為等語。經查，本件被保險人高許舒婷於89年6
    月11日不慎跌倒撞及頭部，經醫療結果，有腦中風癡呆症，
    並因此智能異常，四肢無力，終生無法工作，日常生活須他
    人長期照顧之事實，此為兩造所不爭，固堪信實。上訴人雖
    於同年6 月底即將此情通知乙○○，並填寫訴外人安泰人壽
    保險公司（下稱安泰公司）之理賠申請書，然經乙○○告知
    是否殘廢須經180 天之觀察期，遂遲至91年2 月19日始向上
    訴人提出申請乙情，有安泰公司理賠保險金申請書暨理賠報
    備單、被上訴人公司理賠申請書各1 份存卷可憑（原審卷第
    41、43頁），並經承辦系爭保險之業務員乙○○於另案93年
    度保險字第72號民事事件及本院準備程序中證述：高許舒婷
    有投保意外險及養老險，高許舒婷於89年6 月17日受傷後，
    上訴人向伊表示高許舒婷跌倒中風，詢問可否申請理賠，當
    時上訴人並未特別說明要就哪一項保險申請，因高許舒婷是
    中風，我告訴上訴人必須經180 天觀察確認是否為重大傷殘
    ，超過180 天後即可申請，我不知道為何上訴人遲至92年2
    月19日才申請理賠等語明確（該案卷94年1 月28日準備程序
    筆錄、本院卷第105 頁），由此可知高許舒婷雖於89年6 月
    17日中風，然是否構成全殘，仍應經180 天之觀察期始可得
    知，且非待高許舒婷提出理賠申請，被上訴人亦無從知悉高
    許舒婷係申請何種理賠金，是上訴人主張乙○○於89年6 月
    間知悉高許舒婷中風後，被上訴人即不得續收保險費，又上
    訴人可透過查詢得知上情，其未予查明仍收保險費即屬有過
    失云云，洵無足採。
 (二) 上訴人另辯稱訴外人乙○○係向其詐稱需續繳滿2年保險費
    方得申請理賠，並未告知須觀察180天云云，惟上訴人於另
    案93年度保險字第72號民事訴訟中已自認：當時乙○○未替
    高許舒婷申請理賠，係因乙○○表示高許舒婷中風，是否達
    全殘程度，必須經180天觀察而定等語在卷（該案卷93年11
    月17日收文之民事補充理由狀），且觀諸兩造不爭執其真正
    之保險契約保單條款附表二之殘廢程度與保險金給付表中載
    明：所謂機能永久完全喪失，係指經6個月（即180天）以後
    其機能仍完全喪失者等情（原審卷第193頁），足認乙○○
    上開所述應屬實在，其確有告知上訴人高許舒婷是否構成全
    殘，應經180天之觀察期甚明。況保險契約並非因保險事故
    發生而當然終止，本件被上訴人於高許舒婷中風後至91年2
    月26日受理理賠申請止，期間所收取之保費，均係依兩造間
    所簽立保險契約之規定收取，不構成侵權行為；至其於受理
    理賠申請後，僅在1 個月內收取上訴人91年3 月5 日及同年
    2 月5 日繳納之保險費，此1 個月應屬合理審查殘廢之期間
    ，嗣後被上訴人即未繼續收取保費，則其於審查期間收受之
    2 期保險費亦無故意、過失可言，上訴人主張被上訴人係故
    意、過失收取保費，應依侵權行為之規定負損害賠償之責云
    云，核屬無據。
六、綜上所述，上訴人先依消保法第51條前段規定，請求被上訴
    人給付314,199元，及自起訴狀繕本送達翌日起至清償日止
    ，按年息百分之5計算之利息；復依同條後段規定，請求被
    上訴人給付104,733元，及自起訴狀繕本送達翌日起至清償
    日止，按年息百分之5計算之利息；再依侵權行為之法律關
    係，請求被上訴人給付104,733元自91年3月26日起至93年9
    月20日止，按年息百分之5計算之利息，均無理由，應予駁
    回。原審為上訴人敗訴之判決，其理由固非一致，但結果相
    同，仍應予以維持，上訴論意旨求予廢棄，為無理由，應予
    駁回。
七、結論，本件上訴為無理由，依民事訴訟法第436 條之1 第3
    項、第449 條第2 項、第78條，判決如主文。
中    華    民    國    95    年    1     月    13    日
                  民事第一庭  審判長法  官  甯馨
                                    法  官  劉傑民
                                    法  官  莊珮君
正本係照原本作成。
本判決不得上訴。
中    華    民    國    95    年    1     月    13    日
                                    書記官  何明昌


司法院資訊處製作；財團法人民間司法改革基金會備份。
